ACORDAO-COMPLETO-2355447

ACÓRDÃO 11856/2019 ATA 37/2019 - PRIMEIRA CÂMARA

VISTOS, relatados e discutidos estes autos de monitoramento em processo de aposentadorias instituídas no âmbito da Universidade Federal de Minas Gerais.
ACORDAM os Ministros do Tribunal de Contas da União, reunidos em Sessão da Primeira Câmara, ante as razões expostas pelo relator, em:
9.1. fixar o prazo de 15 (quinze dias) , para que a Universidade Federal de Minas Gerais comprove ao Tribunal o cumprimento do subitem 1.7.1 do Acórdão 4483/2018-TCU-Primeira Câmara, em relação a Sebastiao Joventino Pinto, bem como do subitem 1.7.2 do referido julgado, em relação a Rita de Cassia Vieira e Sebastiao Joventino Pinto;
9.2. encaminhar cópia deste acórdão à Universidade Federal de Minas Gerais;
9.3. determinar à Sefip que monitore o cumprimento das determinações.

Atos de concessão de aposentadoria.

Primeira Câmara

Universidade Federal de Minas Gerais.

3. Interessados/Responsáveis:
3.1. Interessados: Rita de Cassia Vieira (XXX.618.816-XX); Sebastiao Joventino Pinto (XXX.230.506-XX).

13.1. Ministros presentes: Benjamin Zymler (na Presidência) e Vital do Rêgo.
13.2. Ministros-Substitutos convocados: André Luís de Carvalho (Relator) e Weder de Oliveira.
13.3. Ministro-Substituto presente: Augusto Sherman Cavalcanti.

ANDRÉ DE CARVALHO

Trata-se de monitoramento do Acórdão 4483/2018-TCU-Primeira Câmara, que negou registro aos atos de aposentadoria de Rita de Cassia Vieira e Sebastiao Joventino Pinto, em razão do pagamento de horas-extras com amparo em decisões judiciais.
2.	A Sefip se manifestou nos seguintes termos (peças 14-15) :
HISTÓRICO
2.	No âmbito da deliberação, foram feitas as seguintes determinações:
Os Ministros do Tribunal de Contas da União ACORDAM, por unanimidade, com fundamento no art. 71, incisos III e IX, da Constituição Federal de 1988, c/c os arts. 1º, inciso V, 39, inciso II, e 45, caput, da Lei 8.443/1992, e ainda com os arts. 143, inciso II, parte final, 260, § 1º, e 262, caput e § 2º, do Regimento Interno/TCU, bem assim com as Súmulas/TCU 276 e 279, em:
considerar ilegais os atos de concessão de aposentadorias aos servidores abaixo indicados e negar-lhes o registro, em decorrência da inclusão de parcela judicial de horas extras do regime da CLT;
dispensar a devolução dos valores indevidamente recebidos de boa-fé pelos interessados, nos termos da Súmula 106 desta Corte; 
fazer as determinações especificadas nos subitens 1.7 e 1.8.
 (...) 
1.7. Determinar à Universidade Federal de Minas Gerais que:
1.7.1. faça cessar os pagamentos decorrentes dos atos impugnados, comunicando ao TCU, no prazo de 15 (quinze) dias, as providências adotadas, nos termos dos arts. 261 e 262, caput, do Regimento Interno do TCU, 8º, caput, da Resolução - TCU 206/2007 e 15, caput, da Instrução Normativa - TCU 55/2007;
1.7.2. emita novos atos, livres das irregularidades apontadas, submetendo-os novamente ao TCU;
1.7.3. informe aos interessados o teor da presente deliberação, esclarecendo-lhes que, no caso de não provimento de recurso eventualmente interposto, deverão ser repostos os valores recebidos após a ciência do acórdão pelo órgão de origem;
1.7.4. no prazo de 30 (trinta) dias, contados da ciência da decisão, envie a este Tribunal documento comprobatório de que os interessados cujos atos foram impugnados tomaram ciência da presente deliberação;
1.8. Determinar à Sefip que monitore o cumprimento das determinações anteriores.
3.	Devidamente notificada da deliberação (peças 8-9) , a unidade jurisdicionada informou sobre o cumprimento da determinação do item 1.7.4, enviando as documentações com ciência dos interessados; todavia, informou que estava impossibilitada de cumprir com os demais itens, em face das decisões judiciais nos autos ns. 0030693-91.2013.4.01.3800 (Rita de Cassia Vieira) e 0004223-23.2013.4.01.3800 (Sebastião Joventino Pinto) , ambas na Justiça Federal de Minas Gerais, serem favoráveis aos interessados, cujos objetos diziam respeito ao pagamento das "horas-extras" (peça 10) .
EXAME TÉCNICO	
4.	O presente monitoramento identificou que a unidade jurisdicionada cumpriu com a determinação do item 1.7.4, enviando a documentação da ciência da interessada; porém, deixou de suprimir o pagamento referente às "horas-extras" em face de decisão judicial, não transitada em julgado, favorável à interessada, Sra. Rita de Cassia Vieira. No entanto, mais adiante, sobreveio provimento parcial no recurso de apelação interposto pela UFMG e pela União na ação 0030693-91.2013.4.01.3800, revertendo a decisão do juízo a quo, para que fosse indeferida a continuidade do pagamento das "horas-extras".
5.	Nesse sentido, em consulta ao sistema Siape e considerando o provimento parcial da apelação interposta pela UFMG e pela União, a universidade suprimiu a parcela de "horas-extras" judiciais do contracheque da inativa, bem como providenciou os descontos dos pagamentos de tais "horas-extras" desde a data de notificação da decisão deste Tribunal, podendo-se afirmar que a UFMG adotou as providências pertinentes em relação à aposentada, Rita de Cassia Vieira, conforme comprovam os contracheques no Siape.
6.	Já em relação ao aposentado Sebastião Joventino Pinto, a UFMG deixou de suprimir o pagamento referente às "horas-extras", em face de decisão judicial, mediante recurso concedido pelo TRF da 1ª Região (peça 12) , não transitada em julgado, favorável ao interessado.
7.	Quanto à emissão de novo ato de concessão de aposentadoria em favor dos inativos, informa-se que, em consulta ao sistema e-Pessoal, tais atos não foram encontrados. Nesse sentido, considerando que não há mais decisão judicial favorável à inativa, faz-se necessário a emissão de novo ato de aposentadoria para a Sra. Rita de Cassia Vieira; já para o inativo, a emissão de novo ato de aposentadoria dependerá do desfecho da ação judicial ainda favorável a ele. 
8.	Nesse sentido, estando o inativo protegido por decisão judicial não transitada em julgado, resta propor o envio das informações ao Departamento de Assuntos Extrajudiciais da Advocacia-Geral da União e à Consultoria Jurídica deste Tribunal, para que acompanhem o desfecho da ação judicial 0004223-23.2013.4.01.3800, que assegurou a continuidade do pagamento das "horas-extras" ao Sr. Sebastião Joventino Pinto.
9.	Quanto à inativa, faz-se necessário realizar diligência à UFMG, com o fim de providenciar a emissão de novo ato de aposentadoria para a Sra. Rita de Cassia Vieira. 
CONCLUSÃO
10.	Com base nas informações prestadas pelo gestor e naquelas extraídas dos sistemas Siape e e-Pessoal e no sítio do Tribunal Regional Federal - TRF da 1ª Região, verificou-se que o aposentado, Sebastião Joventino Pinto (CPF XXX.230.506-XX) , está amparado por decisão judicial, mediante recurso concedido pelo TRF da 1ª Região (peça 12) , não transitada em julgado, na ação 0004223-23.2013.4.01.3800, que lhe assegura continuidade do pagamento das "horas-extras", sendo necessário o envio das informações ao Departamento de Assuntos Extrajudiciais da Advocacia-Geral da União e à Consultoria Jurídica deste Tribunal, para que acompanhem o desfecho da mencionada ação.
11.	Em relação à inativa, faz-se necessário realizar diligência à UFMG, com o fim de providenciar a emissão de novo ato de aposentadoria para a Sra. Rita de Cassia Vieira.
PROPOSTA DE ENCAMINHAMENTO
12. 	Ante o exposto, submetem-se os autos à consideração superior propondo:
	a) determinação à Sefip para que, nos termos da Questão de Ordem aprovada pelo Plenário do TCU em 8/6/2011, encaminhe ao Departamento de Assuntos Extrajudiciais da Advocacia-Geral da União e à Consultoria Jurídica deste Tribunal as informações necessárias ao acompanhamento da ação 0004223-23.2013.4.01.3800, que assegura ao inativo, Sebastião Joventino Pinto (CPF XXX.230.506-XX) , a continuidade do pagamento das "horas-extras"; 
	b) diligência à UFMG para que emita novo ato de aposentadoria para a Sra. Rita de Cassia Vieira (CPF XXX.618.816-XX) , em conformidade com o art. 19, § 3º, da Instrução Normativa-TCU 78/2018 c/c art. 262, § 2º, do Regimento Interno/TCU, tendo em vista o julgamento pela ilegalidade pelo Acórdão 4483/2018-TCU-Primeira Câmara, de relatoria do e. Walton Alencar Rodrigues.
3.	O MPTCU divergiu da unidade técnica quanto ao interessado Sebastião Joventino Pinto (peça 19) :
3.	Ao realizar o monitoramento, a Secretaria de Fiscalização de Pessoal (Sefip) verificou que, em relação à Sra. Rita de Cássia Vieira, a jurisdicionada adotou as providências necessárias ao cumprimento do referido acórdão após "provimento parcial no recurso de apelação interposto pela UFMG e pela União na ação 0030693- 91.2013.4.01.3800, revertendo a decisão do juízo a quo, para que fosse indeferida a continuidade do pagamento das 'horas-extras'" (peça 14, p. 2) .
4.	Os contracheques da Sra. Rita de Cássia Vieira, extraídos do Siape, demonstram que a UFMG suprimiu a parcela considerada ilegal pelo TCU e providenciou os descontos dos pagamentos indevidos a título de hora-extra judicial (peça 16) . No entanto, não foi enviado novo ato, livre da irregularidade apontada, conforme determinado no subitem 1.7.2 do acórdão monitorado.
5.	Em relação ao Sr. Sebastião Joventino Pinto, a Sefip consignou que "a UFMG deixou de suprimir o pagamento referente às 'horas-extras', em face de decisão judicial, mediante recurso concedido pelo TRF da 1ª Região (peça 12) , não transitada em julgado, favorável ao interessado" (peça 14, p. 2) . Assim, apresentou a seguinte proposta (peça 14, p. 3) :
12. Ante o exposto, submetem-se os autos à consideração superior propondo:
a) determinação à Sefip para que, nos termos da Questão de Ordem aprovada pelo Plenário do TCU em 8/6/2011, encaminhe ao Departamento de Assuntos Extrajudiciais da Advocacia-Geral da União e à Consultoria Jurídica deste Tribunal as informações necessárias ao acompanhamento da ação 0004223-23.2013.4.01.3800, que assegura ao inativo, Sebastião Joventino Pinto (CPF XXX.230.506-XX) , a continuidade do pagamento das "horas-extras";
b) diligência à UFMG para que emita novo ato de aposentadoria para a Sra. Rita de Cassia Vieira (CPF XXX.618.816-XX) , em conformidade com o art. 19, § 3º, da Instrução Normativa-TCU 78/2018 c/c art. 262, § 2º, do Regimento Interno/TCU, tendo em vista o julgamento pela ilegalidade pelo Acórdão 4483/2018-TCU-Primeira Câmara, de relatoria do e. Walton Alencar Rodrigues.
6.	Inicialmente, observa-se que a decisão exarada na ação 0004223-23.2013.4.01.3800/MG (peça 12) , na fase de apelação, de relatoria da Desembargadora Federal do Tribunal Regional Federal da 1ª Região, Ângela Catão, deferiu "o pedido de antecipação dos efeitos da tutela para determinar à UFMG que se abstenha de promover o desconto nos contracheques dos autores a título de reposição ao erário, sob a rubrica 'DECISÃO JUDICIAL N TRAN JULG AT', e restabeleça o pagamento da parcela 'HORA EXTRA - INCORPORAÇÃO JUDICIAL'".
7.	Referida decisão judicial foi proferida em 28/8/2014, muito tempo antes da prolação do Acórdão 4.483/2018-TCU, ocorrida na Sessão da 1ª Câmara de 15/5/2018.
8.	A citada ação foi proposta em razão de determinações exaradas pelo TCU nos Acórdãos 1.018/2009 e 5.471/2011, ambos da 2ª Câmara. O primeiro deles foi proferido em sede de monitoramento de acórdão que considerou ilegais atos de aposentadorias nos quais havia o pagamento de parcelas judiciais de horas-extras. O segundo acórdão foi prolatado após apreciação de atos de pensões civis que também continham, nos respectivos proventos, pagamentos da mesma parcela. Em ambas as deliberações o TCU determinou que o entendimento nelas exposto fosse aplicado aos casos similares existentes naquela universidade.
9.	Daí é que foi proposta a Ação de Rito Ordinário 0004223-23.2013.4.01.3800. Os autores, dentre eles o Sr. Sebastião Joventino Pinto, tiveram as parcelas de hora-extra judicial suprimidas, uma vez que a UFMG entendeu que a situação deles era similar àqueles casos de atos de aposentadorias e pensões apreciados pela ilegalidade por esta Corte de Contas. No entanto, a determinação direta do TCU para cessar os pagamentos decorrentes da citada parcela, no caso do Sr. Sebastião, somente ocorreu com a prolação do acórdão ora monitorado (4.483/2018-TCU-1ª Câmara) , que apreciou pela ilegalidade seu ato de aposentadoria.
10.	Observa-se que um dos argumentos sustentados pelos autores da ação judicial é de que teria ocorrido a decadência do direito de a UFMG rever seus próprios atos, por força do § 1º do art. 54 da Lei 9.784/1999, objeto, inclusive, de embargos de declaração, conhecidos e providos para, inicialmente, deferir em parte o pedido de tutela antecipada (peça 17) .
11.	Ao analisar situação semelhante a destes autos, no âmbito do processo TC Processo 006.509/2014-2, o Ministro Bruno Dantas consignou que (grifos inseridos) :
6. Ocorre que o Supremo Tribunal Federal tem jurisprudência assentada (MS 24.997-8/DF, MS 24.958-7/DF e MS 25.015-1/DF) , acompanhada pelo TCU (Súmula 278) , no sentido de que o ato de aposentadoria, reforma ou pensão, por sua natureza complexa, somente se aperfeiçoa com o exame e consequente registro pelo Tribunal de Contas, nos termos do art. 71, inciso III, da Constituição Federal, momento em que passa a correr o prazo decadencial. Não há, portanto, óbice para que o TCU determine a regularização do ato precário praticado pela Administração, mediante a exclusão da parcela relativa à hora extra judicial e o encaminhamento de novo ato escoimado dessa irregularidade.
7. Além disso, ao determinar a suspensão do pagamento da vantagem impugnada, conforme o Acórdão 2162/2014-TCU-Primeira Câmara, o TCU assentou que o ato administrativo que autorizou esse pagamento encontra-se exaurido, por se tratar de vantagem sujeita à redução de seu valor sempre que houver revisão dos vencimentos ou reestruturação de carreira que acarrete a melhoria da remuneração do beneficiado, até completa encampação de toda a vantagem inicial, o que já ocorreu.
12.	Em decorrência, foi prolatado o Acórdão 1598/2017-TCU-Primeira Câmara reiterou a determinação contida no acórdão monitorado, consoante se vê no subitem 9.1, in verbis:
9.1. determinar à Sefip que reitere a determinação contida no subitem 1.7.3 do Acórdão 2162/2014-TCU-Primeira Câmara no sentido de que a Universidade Federal de Minas Gerais faça cessar os pagamentos ilegais ao inativo Sebastião Ferreira da Silva (XXX.116.176-XX) , até o cadastramento, no Sistema Sisac, de novo ato de aposentadoria escoimado da irregularidade verificada nos presentes autos, a ser submetido ao exame desta Corte de Contas, nos termos do art. 262, § 2º, do Regimento Interno do TCU;  
13.	Desse modo, este representante do Ministério Público de Contas da União, seguindo o citado precedente, diverge da proposta da Sefip e opina por que este Tribunal reitere a determinação contida no subitem 1.7.1 do Acórdão 4483/2018-TCU-Primeira Câmara, em relação ao Sr. Sebastião Joventino Pinto, uma vez que a consulta ao Siape (peça 18) evidencia que a parcela tida por ilegal por meio daquela deliberação já deveria ter sido totalmente absorvida somente pelas alterações remuneratórias ocorridas desde a decisão exarada nos autos da ação 0004223-23.2013.4.01.3800/MG. Cabe, ainda, reiterar a determinação inserta no subitem 1.7.2, uma vez que não foram emitidos novos atos, livres das irregularidades apontadas, nem mesmo em relação à Sra. Rita de Cassia Vieira, cujos pagamentos irregulares foram corrigidos.
É o relatório.

não há

Procurador Rodrigo Medeiros de Lima.

APOSENTADORIA. PAGAMENTO IRREGULAR DE HORAS-EXTRAS COM AMPARO EM DECISÃO JUDICIAL. ILEGALIDADE. MONITORAMENTO. CUMPRIMENTO PARCIAL DAS DELIBERAÇÕES. REITERAÇÃO DAS DETERMINAÇÕES NÃO CUMPRIDAS.

APOSENTADORIA (APOS)

Secretaria de Fiscalização de Pessoal (SEFIP).

Atuo no presente processo por força da Portaria TCU n.º 336, de 10/10/2019, em virtude do afastamento do Ministro Walton Alencar Rodrigues, por motivo de viagem em missão oficial.
Trata-se de monitoramento do Acórdão 4.483/2018-1ª, que considerou ilegais os atos de aposentadoria de Rita de Cássia Vieira e de Sebastião Joventino Pinto, ex-servidores da Universidade Federal de Minas Gerais (UFMG) , em decorrência da inclusão, nos respectivos proventos, de parcela judicial de hora extra, que já deveria ter sido absorvida.
	Quanto à Rita de Cássia Vieira, a Sefip, acompanhada pelo MPTCU, concluiu pela supressão da parcela considerada ilegal pelo TCU de seus contracheques, bem como pela devolução das quantias recebidas indevidamente após a decisão desta Corte. Resta pendente a emissão de novo ato, livre da irregularidade apontada.
	No que se refere a Sebastião Joventino Pinto, a unidade técnica acolheu as alegações da UFMG, para não suprimir o pagamento referente a horas-extras, tendo em vista recurso concedido pelo TRF da 1ª Região favorável ao interessado. Opinou apenas pelo envio de informações ao Departamento de Assuntos Extrajudiciais da Advocacia-Geral da União e à Consultoria Jurídica do Tribunal para acompanhamento da ação. 
	O Parquet, ao divergir dessa conclusão, observou que a decisão judicial ocorreu antes do julgamento do ato de Sebastião Joventino Pinto pelo Tribunal e foi motivada por revisão, efetuada pela UFMG, após prolação dos Acórdãos 1.018/2009 e 5.471/2011, da Segunda Câmara, que determinaram a reanálise de casos similares aos tratados naqueles autos.
	Sugeriu, assim, que o Tribunal assuma entendimento na linha do adotado pelo Acordão 1.598/2017-1ªCâmara, reiterando a determinação contida no subitem 1.7.1 do Acórdão 4.483/20181ª Câmara, "uma vez que a consulta ao Siape (peça 18) evidencia que a parcela tida por ilegal por meio daquela deliberação já deveria ter sido totalmente absorvida somente pelas alterações remuneratórias ocorridas desde a decisão exarada nos autos da ação 0004223-23.2013.4.01.3800/MG". 
	Acolho o posicionamento do MPTCU.
	O fundamento da ação judicial favorável a Sebastião Joventino Pinto (peças 12 e 17) foi a decadência do direito de a UFMG rever seus próprios atos, por força do art. 54 da Lei 9.784/1999.
	Ocorre que a jurisprudência do Supremo Tribunal Federal (MS 24.997-8/DF, MS 24.958-7/DF e MS 25.015-1/DF) e a Súmula 278 do TCU deixam assente que o ato de aposentadoria, reforma ou pensão, por sua natureza complexa, somente se aperfeiçoa com o exame e consequente registro pelo Tribunal de Contas. Só a partir de então passa a correr o prazo decadencial. 
	Assim, não há impedimento para que esta Casa determine a regularização do ato precário praticado pela Administração, mediante a exclusão da parcela relativa à hora extra judicial e o encaminhamento de novo ato livre da irregularidade.
	Diante do exposto, voto por que o Tribunal reitere as determinações exaradas no acórdão monitorado em relação a Sebastião Joventino Pinto, bem como a deliberação relativa à emissão de novo ato em benefício de Rita de Cássia Vieira, livre da irregularidade apontada.
	Feitas essas considerações, voto para que o Tribunal adote a minuta de acórdão que ora submeto à apreciação do Colegiado. 
TCU, Sala das Sessões Ministro Luciano Brandão Alves de Souza, em 15 de outubro de 2019.
ANDRÉ LUÍS DE CARVALHO
Relator